【裁判字號】    99,婚,207
【裁判日期】    990831
【裁判案由】    離婚
【裁判全文】
臺灣臺南地方法院家事判決               99年度婚字第207號
原      告  李明雄
訴訟代理人  林聯輝律師
複代 理 人  徐朝琴律師
被      告  謝金燕
訴訟代理人  方文賢律師
上列當事人間請求離婚事件，經本院於民國99年8月18日言詞辯
論終結，判決如下：
    主      文
原告之訴駁回。
訴訟費用新臺幣仟元由原告負擔。
    事實及理由
一、原告主張：
  (一)兩造於民國64年10月2日結婚，共同育有成年長女李敏菁（
    65年5月13日生）、次女李佩樺（68年5月10日生）、三女李
    貞儀（70年11月15日生），兩造婚後曾共同至越南經商，惟
    被告近年來長期待在越南，原告屢次請求被告回台履行同居
    義務，均遭拒絕，被告以至越南經商之理由，做為其不回台
    灣維持婚姻之目的，被告雖偶爾回台，然未返回原告夫家履
    行同居，被告之行為顯係惡意遺棄，已無再當夫妻之誠意，
    原告爰依民法第1052條第1項第5款之規定，提起本件離婚之
    訴。
  (二)對被告提出之答辯，陳述如下：
  1.兩造早期固曾同去越南，嗣被告自顧其商務，而不與原告同
    居，更不肯返台，或回台僅幾天即又赴越南，被告不與原告
    履行同居，顯無夫妻之情義，雖原告未找到被告是否另有第
    三者之證據，然被告確實未曾與原告同居；另被告所答辯之
    事實，均係早期之事，與本件訴訟應係兩回事，且被告所陳
    多非實在，顯然欲轉移其近年不肯履行同居之爭點，應無可
    採；而原告提起本件訴訟後，委託訴訟代理人於99年6月15
    日寄發台南南門路郵局第115號存證信函至被告之戶籍地，
    前開存證信函已由被告親自蓋印簽收。
  2.關於被告主張兩造於89年間一起至越南投資經營MACHI
    ENTERPRISE（VIETNAM）CO.LTD，該公司現以原告為投資名
    義人一情，原告無意見，惟就被告辯稱原告在外結交越南籍
    女友部分，原告否認之；另原告為經商之商人，到處都有活
    動，但原告仍是以台灣之住所為住所，原告雖未聲請法院指
    定兩造婚姻之住所，然兩造前應係合意約定以原告在台灣之
    住所為兩造婚姻之住所，原告既已返台，被告得將越南之公
    司交由專業管理人管理，詎其故意以在越南經營公司為由，
    拒絕回台履行同居義務；再證人謝輝憲於本件99年7月21日
    言詞辯論期日到庭所證述者，並非其親眼所見，均是傳聞證
    據；而證人李敏菁於本件99年8月18日言詞辯論期日到庭所
    證述者，就其證稱原告有結交女朋友之部分，原告予以否認
    ，李敏菁其餘證述，原告沒有意見等語。
  (三)聲明：請准原告與被告離婚。
二、被告則辯以：
  (一)兩造於64年10月2日結婚，婚後育有成年之女兒李敏菁、李
    佩樺、李貞儀，並於66年2月24日共同設立昹明企業有限公
    司（下稱昹明公司），經營五金類餐廚用具、機車、汽車零
    件、家具加工製造買賣等業務，昹明公司現置有董事李明雄
    、謝金燕2人，及其他股東李敏菁、李佩樺、李貞儀3人，並
    於章程內特定以原告為董事長，對外代表公司，昹明公司在
    兩造歷經一、二十年齊心努力經營下，營運已具規模，嗣兩
    造於89年2月份計劃至越南轉投資，於90年間在越南設廠，
    成立「MACHI ENTERPRISE（VIETNAM）CO.LTD.」，並以原告
    為「投資名義人」，被告為「法定代理人/總經理」，因昹
    明公司主要營運轉移至越南，兩造均同至越南廠工作，日常
    生活亦均在一起，只偶爾因親情或業務需要始一同或各別回
    台幾天，豈有如原告所稱原告不履行夫妻同居義務之情？凡
    此事實，有證人李敏菁可得為證；又被告本人都在越南，相
    關信件並非被告所親收，而原告目前尚在越南，但原告於98
    年11月1日僅留一封信即離家出走，迄今仍失去聯絡，被告
    亦不知原告有無回台；而兩造自89年2月份起至被告於98年
    11月1日無故離家時，均同住於越南，足認兩造應係約定以
    越南住所為兩造婚姻之住所；綜此，原告主張被告顯有拒絕
    履行同居義務之決心等語，係歪曲事實，自非可採。
  (二)原告於越南工作期間，在外拈花惹草，結識迷戀越南籍女子
    後，即時常藉故在家中與原告吵鬧，不僅有家不回，且置公
    司業務於不顧，公司業務均由被告及兩造之長女一起承擔，
    更有甚者，原告於98年間暗中回台，將昹明公司所有坐落台
    南縣新化鎮○○段1186地號土地（係借名登記為原告所有）
    及其上門牌號碼台南縣新化鎮○○里○○鄰○○路808巷15 號
    之廠房（為未保存登記之建物），以總價金新台幣（下同）
    2,300餘萬元之賤價出售予訴外人葉惠綾，原告並將買賣價
    金全數捲至國外藏匿，予以侵吞入己，嗣逃逸無蹤，原告上
    開非行，實令人慨嘆；基上所述，被告並無拒絕履行夫妻同
    居義務之情事，原告之訴顯無理由等語。
  (三)聲明：原告之訴駁回。
三、得心證之理由：
  (一)原告主張兩造為夫妻，婚姻關係現仍存續中，婚後育有成年
    長女李敏菁（65年5月13日生）、次女李佩樺（68年5月10日
    生）、三女李貞儀（70年11月15日生）等事實，有原告所提
    之戶籍謄本4份附卷供參，且為被告所不爭執，堪予認定。
  (二)按夫妻互負同居之義務。但有不能同居之正當理由者，不在
    此限。民法第1001條前段所明定。又夫妻之一方以惡意遺棄
    他方在繼續狀態中者，他方得請求離婚。同法第1052條第1
    項第5款亦有明定。惟最高法院40年度台上字第91號、39年
    度台上字第415號分別著有：「夫妻互負同居之義務，為民
    法第1001條所明定，夫妻之一方無正當理由而與他方別居，
    固屬違背同居義務，惟同法第1052條第5款(現行法第1052條
    第1項第5款)所謂以惡意遺棄他方，不僅須有違背同居義務
    之客觀事實，並須有拒絕同居之主觀情事始為相當。」「民
    法第1052條第5款所謂夫妻之一方，以惡意遺棄他方，在繼
    續狀態中者，係指夫或妻無正當理由，不盡同居或支付家庭
    生活費用之義務而言。」之判例。再參最高法院89年度台上
    字第517號判決：「夫妻應互愛並誠摯相待，而同居乃夫妻
    雙方和諧協力始克達成，觀諸民法第1001條：夫妻『互負』
    同居之義務之規定自明，倘夫妻之一方無意與他方同居，不
    提出其一己之協力，並謂他方不與其同居，係惡意遺棄，而
    以之為由訴請判決離婚，於法自難謂為合。」本件原告訴請
    離婚，主要係主張兩造婚後曾共同至越南經商，惟被告近年
    來長期待在越南，伊屢次請求被告回台履行同居義務，均遭
    拒絕，被告以至越南經商之理由，做為不回台灣維持婚姻之
    目的，被告雖偶爾回台，然未返回夫家履行同居，被告之行
    為顯係惡意遺棄等語，而被告則以前揭情詞置辯。查被告辯
    稱兩造於89年同赴越南設廠成立「MACHI ENTERPRISE
    （VIETNAM）CO.LTD.」公司，以原告為投資名義人，並自89
    年即共同在越南經營工廠一情，此為原告所不否認，且據被
    告提出投資執照證明書越南文及中文翻譯本各1件附卷供參
    ，並經證人即原告弟弟謝輝憲證述：「（兩造何時一起去越
    南？）約89年間，當時是兩造一起過去，因為台灣工廠的利
    潤比較少，所以一起去越南，那時小孩去加拿大。（去越南
    是否兩造一起過去？）是的，台灣的工廠當時就慢慢暫停營
    業，約2004、2003年就暫停營業，原本兩造長女有在台灣工
    廠接訂單給越南工廠作。（期間兩造有無回台？）被告返台
    比較頻繁，原告比較少，我只有見過他二次，一次是98年年
    初過年前後，另一次是八八水災時。（兩造從89年後，是否
    均住在越南？）是的。（越南工廠是何人在經營管理？）據
    我瞭解，是被告跟我說的，我沒有去過越南，當時越南公司
    是用台灣公司名義去越南開設的，台灣公司負責人是原告，
    實際上越南公司的經營，我聽被告說是兩造及長女三人在越
    南工廠負責。」及證人即兩造長女李敏菁證以：「（兩造何
    時去越南？）2000年，去越南時，兩造有同住一起。原告從
    去越南，到去年才陸續有回台，不然他都沒有回台過，去年
    原告是說要回台處理台灣公司的土地，除此外，原告八、九
    年沒有回來台灣過。（從去越南後，到原告去年回台前，兩
    造在越南是否都有同住？）是的。（去越南做什麼？）開工
    廠。工廠是我與兩造一起經營。（工廠是何人開設？）以台
    灣公司名義去越南開的，在越南的負責人是被告，原告是投
    資人，實際經營者是被告，原告算是管理工廠的業務，我們
    沒有分主要經營者，就是一人負責一部分。」等語；以此，
    兩造自89年起即至越南科設工廠，並大部分時間同住於越南
    經營公司業務，僅偶爾返台等情，應可認定。
  (三)兩造既長期居住於越南，至於台灣則偶爾返回，已見前述，
    則兩造非無以越南為夫妻住所地之意思。而原告雖主張伊屢
    次請求被告回台履行同居義務，均遭拒絕，被告未返回原告
    夫家履行同居，其行為顯係惡意遺棄等語；惟按夫妻之住所
    ，由雙方共同協議之；未為協議或協議不成時，得聲請法院
    定之。法院為前項裁定前，以夫妻共同戶籍地推定為其住所
    。民法第1002條定有明文。查兩造長期共同居住於越南，此
    一事實縱不能認兩造有協議以越南住處為夫妻住所之意，惟
    兩造既對於夫妻住所有所歧異，自當聲請法院指定之，乃原
    告在長久居住越南後，未聲請法院指定住所，而片面主張應
    以原告之夫家為夫妻住所地，自屬無據；何況兩造之戶籍地
    不同，此有原告所提兩造之戶籍謄本在卷可按，參諸民法第
    1002條第2項之規定，亦可見原告率而主張應以伊在台灣之
    住處為兩造之住所地，為不可採。
  (四)且查，原告係擅自離去兩造之越南住處，此據證人即兩造之
    長女李敏菁證以：「．．．原告去年11月1日離家之後，就
    沒有回來，我不知道他離家的原因，他當時什麼都沒有說就
    離家。（確實不知道原告離家的原因？）據我所知，原告在
    外有結交女朋友。（如何知道？）之前就有一些徵兆，我們
    認為他可能會回頭，我與被告有跟他勸說，但原告不願意。
    」「（原告要回台時，有無與被告協議？）沒有，我們是隔
    天突然發現人不見了。（原告有無要求被告跟他一起回臺灣
    ？）沒有。」「（原告離開越南後，被告有無跟著一起離開
    ？）沒有，原告當時是無緣無故消失的。」等語，以此，本
    件實係原告未詢問被告意見之下即擅自離家，則原告實無要
    求被告與伊同住之意，伊反指係被告未履行同居義務，無再
    當夫妻之誠意等語，乃不可信；而原告雖提出台南南門路十
    五支郵局第115號存證信函，以催告被告應返家同居，然該
    存證信函為99年6月15日所發，乃係於本件原告99年4月20
    日訴請離婚後近2個月所為，此有原告所提存證信函可憑，
    是原告非無為應訴訟之需，而臨訟撰函，由此益可見伊有無
    請求被告履行同居之本意，為可存疑。
  (五)再者，縱可認定兩造應以原告在台灣之住處為夫妻住所地，
    惟兩造既已自89年間即同赴越南經商，此已見前述；而被告
    現仍居住於越南管理公司業務，亦為原告所不爭執，是被告
    縱使未隨原告回台同住，此亦係為管理公司業務所需，尚非
    無故滯留越南，則被告雖未履行同居義務，亦可認有正當理
    由。而原告雖主張被告可將越南之公司交由專業管理人管理
    等語，惟若原告之主張可採，伊當初只須將越南公司交由他
    人管理即可，又何必與被告遠渡重洋親赴越南經營公司達9
    年餘之久？是原告此一主張，顯不合理，而不可信。
  (六)綜合上述，兩造自89年間起長達9年餘之時間共同居住於越
    南經商，已可認兩造非無協議以越南為夫妻住所地之意，縱
    或對此有所爭議，然原告未徵求被告意見，擅自離家，嗣復
    未聲請法院指定兩造之住所，則原告主張兩造應以原告在台
    灣之住處為兩造住所地，並據以主張被告應自越南返回台灣
    與原告履行同居，要屬無據；退步而言，本件縱使可認定應
    以原告在台灣之戶籍地為兩造住所地，惟原告始則未詢問被
    告之意，片面離去，嗣後僅發一封簡短之存證信函，則被告
    於此情況下，即使有意與原告同住，亦不可能，以此自難認
    定被告有拒不履行同居義務之主觀意思。況兩造既於越南長
    住數年經商，而被告現亦確於該處繼續營業，則被告雖未返
    台同住，亦屬有正當理由所致，自非無故不履行同居義務可
    比。據此，本件被告實難認有拒絕同居之主觀意思及客觀事
    實，揆之前開最高法院判例、判決意旨，則原告以被告惡意
    遺棄為由訴請離婚，於法不合，應予駁回。
四、本件法律關係已臻明確，至被告另抗辯原告在外拈花惹草，
    結識迷戀越南籍女子後，時常藉故在家中與原告吵鬧，及原
    告於98年間暗中回台，將昹明公司所有坐落台南縣新化鎮○
    ○段1186號土地及其上門牌號碼為台南縣新化鎮○○里○○鄰
    ○○路808巷15號之廠房賤價出售予他人，並將買賣價金全
    數捲至國外藏匿等情，均不影響於本件之認定，自無再予調
    查之必要，附此敘明。
五、據上論結：原告之訴為無理由，依民事訴訟法第78條、第87
    條第1項，判決如主文。
中    華    民    國    99    年    8     月    31    日
                  家事法庭法  官  林 富 郎
以上正本證明與原本無異。
如對本判決上訴，須於判決送達後20日之不變期間內，向本院提
出上訴狀，應附具繕本並繳納上訴費用。
中    華    民    國    99    年    8     月    31    日
                          書記官  劉 毓 如

司法院資訊處製作；財團法人民間司法改革基金會備份。
